臺灣高等法院臺南分院刑事判決　　　九十一年度交上易字第一五九號　Ａ
　　　上　訴　人　台灣台南地方法院檢察署檢察官
　　　上　訴　人
　　　即　被　告　甲　○　○
　　　輔　佐　人　乙○○○
　　　選任辯護人　李　慧　千
　　　被　　　告　丙　○　○
右上訴人因被告過失傷害案件，不服中華民國九十年十二月七日台灣台南地方法院九
十年度交易字第二○四號第一審判決（起訴案號：台灣台南地方法院檢察署九十年度
偵字第一七○九號），提起上訴，本院判決如左：
      主      文
上訴駁回。
      事      實
一、甲○○於民國（下同）八十九年十月廿七日下午，駕駛ＮＬＧ—九九三號重型機
    車，沿台南市○○路○段機慢車專用道，西往東行駛，而於同日下午六時廿分許
    ，途經安通路段安西高幹五三電線桿前時，理應注意汽車在同一車道行駛時，除
    超越前車外，後車與前車間，應保持隨時可煞停距離，且應注意汽車行駛時，駕
    駛人應注意車前狀況，並隨時採取必要安全措施；又當時天候晴朗、夜間有照明
    、路面乾燥無缺陷、道路未有任何障礙物、視距良好，客觀上無不能注意情事，
    竟疏與前車保持可煞停安全距離，且未注意車前狀況，貿然前行，致不慎自後追
    撞由丙○○所騎，沿安通路五段機慢車專用道，同向在前行駛之腳踏車，雙方隨
    即均人車倒地，丙○○因而受有腰椎第一節爆炸性骨折，合併神經損傷及神經性
    膀胱解尿困難、前額及左腳跟撕裂傷等傷。
二、案經丙○○訴由台南市警察局第三分局，報請台灣台南地方法院檢察署檢察官偵
    查起訴。
      理      由
甲、被告甲○○部分：
一、訊據上訴人即被告甲○○供承於右述時地，駕駛機車與被告丙○○所騎腳踏車發
    生碰撞，而致丙○○受傷之事實，然否認有右揭過失傷害犯行，辯稱：其已不記
    得車禍是如何發生，就現場狀況判斷，應係丙○○騎腳踏車，欲超越其所騎機車
    ，未保持安全間隔而肇事，而肇事地點，係機車專用道，丙○○腳踏車行駛於機
    車專用道，復未靠右行駛，故丙○○駕駛行為，亦有不當云云。惟查：
  (一)右揭事實，已據告訴人即被告丙○○於警訊時及偵審中均指訴甚詳，又告訴人丙
    ○○因本件車禍，受有傷害，併有財團法人奇美醫院八十九年十一月廿三日、奇
    美醫學中心九十年二月八日出具診斷證明書各一紙在卷可參（詳警卷十一頁、九
    十年度偵字第一七○九號卷十頁）。被告甲○○駕車肇事致人受傷，殆可確認。
  (二)本件經台南市交通局現場履勘，台南市○○路○段（西往東），過海佃路進入安
    通路五段口，未標示「機車專用道」標字。又本件肇事地點，台南市○○路○段
    安西高幹五三號電線桿前，西向東快車道旁車道，因未有任何標字，故應為機慢
    車道，即機車或腳踏車均可行駛其上等情，有台南市政府交通局九十年四月十二
    日南交局工字第○二三一○號及九十年十月廿九日南交局工字第○六七五七
    號函各一份存卷可佐，及肇事地點現場照片四張在卷可考（詳九十年度偵字第一
    七○九號卷廿九頁、原審卷七十、七二頁）。由此可見，本件車禍發生地點車道
    ，係屬機慢車專用道，且不論機車或腳踏車均可行駛，應無疑義。
  (三)又依卷附道路交通事故調查報告表所繪現場圖及現場照片觀之，肇事後，被告甲
    ○○所騎機車，及告訴人丙○○所騎腳踏車，與二車刮地痕，均遺留於機慢車專
    用道；而被告甲○○機車係車頭受損，告訴人丙○○腳踏車，則係車後輪蓋損壞
    等情。據此推論，本件車禍發生，應係被告甲○○騎機車，行至肇事地點，自後
    追撞同向在前行駛告訴人丙○○所騎腳踏車所致。否則，倘若本件事故發生，係
    告訴人丙○○騎腳踏車，擬超越同向在前被告甲○○所騎機車，而不慎擦撞被告
    甲○○機車，則被告甲○○所騎機車，遭到擦撞後，應會倒地滑行，並於機車兩
    側留下擦刮痕跡，且該機車前側擋風板，最多僅會形成擦刮裂開態樣，尚不至造
    成如現場照片所示機車殘破情形。另假若本件事故發生，確係告訴人丙○○騎腳
    踏車，由被告甲○○左側超車而擦撞所致，衡情被告甲○○機車受擦撞後，應會
    向右側倒地滑行，而造成該機車靠右側部分車體受損，而無如本件機車實際情形
    ，係前側擋風板靠車體左側部分受損破裂之可能。準此以觀，本件車禍發生，顯
    係被告甲○○駕車自後追撞告訴人丙○○所騎腳踏車所致，應堪確認。
  (四)再按汽車在同一車道行駛時，除超越前車外，後車與前車間應保持隨時可煞停距
    離；又汽車行駛時，駕駛人應注意車前狀況，並隨時採取必要安全措施，道路交
    通安全規則第九十四條第一項、第三項分別定有明文。本件被告甲○○駕駛機車
    於道路上行駛，理應注意上開道路交通安全規則，而案發當時天候晴朗、夜間有
    照明、路面乾燥無缺陷、道路上未有任何障礙物、視距復屬良好等情，有卷附道
    路交通事故調查報告表載明可考。據此判斷，被告甲○○客觀上並無不能注意情
    事，其竟疏於與前車保持可煞停安全距離，且疏未注意車前狀況，即貿然前行，
    以致自後追撞告訴人即被告丙○○所騎，同向在前行駛之腳踏車。是被告甲○○
    前述駕駛行為，顯有過失，至為灼然。
  (五)且本件經送台灣省台南區行車事故鑑定委員會及台灣省車輛行車事故覆議鑑定委
    員會鑑定結果，就被告甲○○部分，均持相同見解，有台灣省台南區行車事故鑑
    定委員會九十年三月卅日南鑑字第九○○二八六號函及所附鑑定意見書，暨台灣
    省車輛行車事故覆議鑑定委員會九十年七月廿六日府覆議字第九○一三○二號函
    及所附鑑定意見書各一份在卷可憑（詳九十年度偵字第一七○九號卷十八頁、原
    審卷卅頁）。由此益證，被告甲○○駕車肇事，致告訴人丙○○受傷行為，確有
    過失無疑。基此可知，被告甲○○辯稱：本件車禍發生，係丙○○超車未保持安
    全間隔所致，其無過失云云，應係卸責之詞，不足採信。
  (六)又本件告訴人即被告丙○○係因本件車禍，而受有傷害，故被告甲○○過失駕駛
    行為，與告訴人丙○○所受傷害間，顯具有相當因果關係。此外尚有交通事故現
    場照片八張附卷可考（詳警卷十五、十六頁）。本件事證已明，被告甲○○過失
    傷害犯行，堪以認定。
  (七)至本件告訴人丙○○雖於本院審理時，每次均坐乘輪椅應訊。然依被告甲○○輔
    佐人即其妻乙○○○於九十一年七月廿五日到庭，提出告訴人丙○○居家生活錄
    影帶，經本院勘驗結果，告訴人丙○○在家可藉著四角型支架支撐而自由行走，
    簽收郵件，步伐隱健輕鬆；觀其活動情形，甚至可自行彎腰撿拾地上物品，有本
    院勘驗筆錄乙份在卷可憑（詳本院卷一八八頁）。是告訴人丙○○受傷情形，應
    僅屬刑法普通傷害而已，併此敘明。
二、核被告甲○○所為，係犯刑法第二百八十四條第一項前段普通過失傷害罪。
三、原審以被告甲○○罪證明確，因予適用刑法第二百八十四條第一項前段、第四十
    一條第一項前段，罰金罰鍰提高標準條例第一條前段、第二條規定，併審酌被告
    甲○○生活狀況、品行、智識程度、犯罪所生損害，及被告甲○○雖年逾六十，
    然如前述，被告甲○○疏未與前車保持可煞停安全距離，且未注意車前狀況，即
    貿然前行，而自後追撞告訴人丙○○所騎腳踏車，應係本件車禍肇事原因，其過
    失程度匪輕，而告訴人丙○○因而所受傷勢，亦甚嚴重；另參酌被告甲○○犯後
    未坦承犯行，且未與告訴人丙○○就民事賠償事宜達成和解，犯後態度尚非良好
    等一切情狀，量處有期徒刑三月，併諭知所處徒刑，如易科罰金，以三百元折算
    一日之標準，以資懲儆。本院經核原判決認事用法，均無不當，量刑亦稱妥適。
四、至被告甲○○上訴意旨謂，本件依現場以觀，腳踏車倒地前，機車已先行滑倒九
    ‧七公尺，故難認係機車追撞腳踏車；又原審認腳踏車後車輪蓋凹痕為碰撞點，
    然該處非腳踏車後方最凸出位置，最凸出點係後車輪；機車前面最突出點亦為車
    輪，機車車輪較腳踏車車輪小，則被告甲○○機車車輪，根本不可能撞到被告丙
    ○○腳踏車車輪蓋，難認腳踏車後輪蓋係追撞點。故本件應非被告甲○○機車撞
    擊告訴人丙○○腳踏車，被告甲○○並無過失云云。惟如前所述，機車自後方正
    向追撞腳踏車後，導致機車倒地滑行產生刮地痕；而腳踏車因受機車追撞，故腳
    踏車繼續向前行駛一段距離後，始倒地滑行。又觀諸卷附機車受損情形照片（詳
    警卷十六頁下方照片），機車前擋風板破損，而腳踏車後輪蓋凹陷，兩者高度相
    當，可見係機車追撞腳踏車，雖腳踏車後方最突出點，非車輪蓋，惟腳踏車車輪
    亦已彎曲變形、無法轉動，支撐後車輪蓋支架已呈彎曲變形（詳九十年度發查字
    第一八二號卷十三頁背面、警卷十六頁背面下方照片），足見追撞當時，係腳踏
    車車輪及車輪蓋，均遭機車追撞。故被告甲○○顯有未保持安全距離，及未注意
    車前狀況過失。上訴意旨，指摘原判決不當，為無理由，應予駁回。
五、末查本件被告甲○○經合法傳喚，無正當理由不到庭，爰不待其陳述，逕行判決
    ，併此敘明。
乙、被告丙○○部分：
一、公訴意旨另略以：丙○○於八十九年十月廿七日下午六時二十分許，騎腳踏車行
    經前揭肇事地點時，應注意慢車應在劃設慢車道靠右行駛，依當時情形，無不能
    注意情事，竟疏未注意靠右行駛，即貿然在機慢車道左側行駛，致斯時駕駛機車
    同向在後行駛甲○○，亦疏未注意保持可煞停安全距離及注意車前狀況，致告訴
    人即被告甲○○見狀時，已煞閃不及，而與丙○○所騎腳踏車發生追撞，告訴人
    甲○○因而人車倒地，受有頭部外傷併記憶不良等傷。因認被告丙○○同涉有刑
    法第二百八十四條第一項前段過失傷害罪嫌云云。
二、按犯罪事實應依證據認定之，無證據不得推定其犯罪事實；又不能證明被告犯罪
    者，應諭知無罪判決，刑事訴訟法第一百五十四條、第三百零一條第一項分別定
    有明文。又認定不利於被告事實，須依積極證據，苟積極證據不足為不利於被告
    事實認定時，即應為有利於被告認定，更不必有何有利證據；又事實認定，應憑
    證據，如未能發現相當證據，或證據不足以證明，自不能以推測或擬制方法，為
    裁判基礎（最高法院卅年上字第八一六號及四十年台上字第八六號判例參照）。
三、查本件公訴人認被告丙○○涉有刑法第二百八十四條第一項前段過失傷害罪嫌，
    無非以告訴人即被告甲○○指訴，及卷附道路交通事故調查報告表所載內容，為
    其主要論據。惟被告丙○○則堅決否認有前揭過失傷害犯行，辯稱：其業已靠右
    行駛，車禍發生，係甲○○騎機車，自後追撞伊腳踏車，其無從避免，故伊無任
    何過失等語。經查：
  (一)如前所述，本件車禍發生，係告訴人即被告甲○○騎機車行抵肇事地點，疏未與
    前車保持可煞停安全距離，且未注意車前狀況，即貿然前行，而不慎自後追撞，
    同向在前行駛被告丙○○所騎腳踏車所致。又依卷附道路交通事故調查報告表所
    繪現場圖及現場照片顯示，肇事後告訴人甲○○所騎機車，以及被告丙○○所騎
    腳踏車，與該二車刮地痕，均遺留於機慢車專用道等情。基此，本件車禍發生前
    ，被告丙○○所騎腳踏車，應係依規定行駛於機慢車專用道，要無疑義。
  (二)其次，假若本件事故發生當時，被告丙○○所騎腳踏車，係靠機慢車專用道左側
    行駛，則其遭告訴人甲○○所騎機車，自後追撞情況下，該腳踏車倒地處及刮地
    痕，應會緊靠在快車道附近，甚至進入快車道。然由現場圖顯示，被告丙○○所
    騎腳踏車倒地處及刮地痕，均未緊鄰快車道與機慢車專用道分隔線，而與快車道
    與機慢車專用道分隔線，尚有半公尺以上距離，且該刮地痕走向，並往快車道方
    向偏斜，因而就車禍發生後現場狀況，尚無從推論，本件事故發生當時，被告丙
    ○○騎腳踏車，有未遵守慢車應依規定靠右行駛情形。另肇事地點機慢車專用道
    ，寬度僅一‧六公尺，而被告丙○○腳踏車刮地痕起駛點，距快車道與機慢車專
    用道分隔線，則為○‧六公尺，有道路交通事故調查報告表在卷可佐。故本件事
    故發生當時，被告丙○○腳踏車，應係於機慢車專用道右側一公尺範圍行駛，此
    就該腳踏車車身手把寬度，及該機慢車專用道實際寬度而言，尚難認被告丙○○
    駕駛腳踏車有未靠機慢車專用道右側行駛情事。
  (三)況本件經送覆議結果，亦認被告丙○○騎腳踏車，遭後方告訴人甲○○所騎機車
    追撞，難以防範，無肇事因素等情，有台灣省車輛行車事故覆議鑑定委員會九十
    年七月廿六日府覆議字第九○一三○二號函及所附鑑定意見書一份在卷可參。至
    本件經送台灣省台南區行車事故鑑定委員會鑑定，據該會九十年三月卅日南鑑字
    第九○○二八六號函及所附鑑定意見書，鑑定結果，雖認被告丙○○騎腳踏車，
    有未依規定車道行駛，為肇事次因云云。然如前所述，本件車禍肇事地點車道，
    係屬機慢車專用道，即機車與腳踏車均可行駛其上，故該鑑定結果，顯與肇事現
    場實際情況不符。何況其所為鑑定意見，已為其上級覆議鑑定機關予以推翻，而
    逕認丙○○於本件無肇事因素。凡此益證被告丙○○騎腳踏車行為，就本件車禍
    發生，確無過失可言。依此自不能僅因被告丙○○騎腳踏車，與被告甲○○所騎
    機車發生碰撞，即推認被告丙○○確有過失行為。此外復查無其他積極證據，足
    認被告丙○○涉有公訴人所指過失傷害犯行。則被告丙○○犯罪應屬不能證明，
    依前說明，自應諭知被告丙○○無罪，以昭公允。
四、至被告丙○○移送併辦部分（九十年度偵字第五八一三號），因本件被告丙○○
    業已諭知無罪，則移送併辦部分自無從加以審理，應予退回由檢察官，另行依法
    偵查，附此敘明。
五、原判決以被告丙○○過失傷害，罪嫌不足，因予為無罪諭知。本院經核原判決認
    事用法，均無違誤。檢察官循告訴人甲○○請求上訴意旨謂：肇事地點係屬機
    車專用道。事故發生係因被告丙○○未保持安全間隔，自後超越甲○○機車，
    致擦撞機車倒地，被告丙○○因失控而人車倒地。被告丙○○車子刮地痕靠近
    快車道，被告甲○○機車刮地痕則靠近路邊，足見車禍前，被告丙○○自行車，
    係行駛於機慢車道內側，違反道路交通安全規則第一百廿四條第二項規定云云。
    惟如前所述，肇事地點台南市○○路○段安西高幹五三號電線桿前，西向東快
    車道旁車道，因未有任何標字，應為機慢車道，即機車或腳踏車皆可行駛。本
    件車禍發生，係被告甲○○駕車，自後追撞被告丙○○所騎腳踏車所致。被告
    丙○○腳踏車，係於機慢車專用道右側一公尺範圍行駛；併經本院向台灣省車輛
    行車事故覆議鑑定委員會函詢，據該會函稱：本件腳踏車刮地痕遺留於機慢車專
    用道右側，顯示腳踏車未肇事前，已儘靠道路右側行駛，無違反道路交通安全規
    則第一二四條第二項規定等情，有該會九十一年五月二日府覆議字第九○一三○
    二─一號函在卷可稽（詳本院卷一一二頁）。至被告甲○○聲請本院履勘現場
    部分，按刑事訴訟法第一百六十三條第一項，雖規定當事人得聲請調查證據，然
    當事人聲請，對法院並無絕對拘束力，此觀諸同法第一百七十二條規定，當事人
    或辯護人所聲請調查證據，法院認為不必要者，得以裁定駁回之，即可明白。故
    法院對當事人聲請調查證據，法院得依職權裁量有無必要，以決定是否予以調查
    ，非一經聲請即均應予調查。本件依卷附資料，現場狀況，至為明確，且台南市
    交通局亦已履勘本件現場，存有資料在卷，是顯無再至現場履勘之必要。綜上所
    述，檢察官上訴意旨，關於被告丙○○過失傷害部分，指摘原判決不當，為無理
    由，應予駁回。
據上論斷，應依刑事訴訟法第三百六十八條、第三百七十一條，判決如主文。
本案經檢察官李傳來到庭執行職務。
中    華    民    國      九十一      年      八      月        八      日
                                  臺灣高等法院臺南分院刑事第一庭
                                      審判長法官  茆    臺    雲
                                            法官  蔡    長    林
                                            法官  董    武    全
右正本證明與原本無異。
不得上訴。
                                      法院書記官  黃    全    忠
中    華    民    國      九十一      年      八      月     十二       日
附錄：本判決論罪科刑法條
刑法第二百八十四條第一項
因過失傷害人者，處六月以下有期徒刑、拘役或五百元以下罰金，致重傷者，處一年
以下有期徒刑、拘役或五百元以下罰金。
